【裁判字號】    98,訴,358
【裁判日期】    980731
【裁判案由】    清償債務
【裁判全文】
臺灣臺北地方法院民事判決               98年度訴字第358號
原      告    第一商業銀行股份有限公司
法定代理人    丁○○
訴訟代理人    甲○○
              己○○
被      告    民大有限公司
兼法定代理人  戊○○
被      告    乙○○
              丙○○
上列當事人間請求清償債務事件，本院於民國98年7月16日言詞
辯論終結，判決如下：
    主  文
被告應連帶給付原告歐元伍萬壹仟陸佰肆拾元肆角捌分，及自民
國八十七年八月十六日起至清償日止，按年息百分之十點零二五
計算之利息，並自民國八十七年八月十六日起至清償日止，按上
開利率百分之二十計算之違約金，並得按清償時原告牌告歐元即
期賣出匯率折算新臺幣給付之。
訴訟費用由被告連帶負擔。
    事實及理由
壹、程序方面：
    按訴狀送達後，原告不得將原訴變更或追加他訴，但擴張或
    減縮應受判決事項之聲明者，不在此限，民事訴訟法第255
    條第1項第3款定有明文。經查，原告於起訴時原主張：「被
    告應連帶給付原告歐元3萬4121.42元，及自民國86年1月30
    日起至清償日止，按年息10.025％計算之利息，並自86年1
    月30日起至清償日止，逾期在6個月以內者，按上開利率10
    ％，逾期超過6個月部分，按上開利率20％計算之違約金，
    上開金額得按原告銀行牌告歐元即期賣出匯率折算新臺幣給
    付之」，嗣於98年2月3日具狀變更為：「被告應連帶給付原
    告歐元5萬1640.48元（即馬克10萬1000元），及自87年8月
    16 日起至清償日止，按年息10.025％計算之利息，並按上
    開利率20％加計違約金，上開金額得按原告銀行牌告歐元即
    期賣出匯率折算新臺幣給付之」（見本院卷第71頁），核屬
    擴張、縮減應受判決事項之聲明，揆諸前開規定，尚無不合
    ，應予准許。
貳、實體方面：
一、原告起訴主張：
  （一）被告民大有限公司（下稱民大公司）於85年4月23日簽
        訂進口遠期信用狀契約，委請原告開發進口遠期信用狀
        額度為美金20萬元，以信用狀項下之匯票票款扣除其自
        備結匯款後之差額，為原告借款之本金，契約期間自85
        年4月23日至86年4月23日，匯票或借款期限自發票日或
        原告國外代理銀行付款之日起算，最長不得超過180 天
        ，利息計算方式自原告或原告國外代理銀行付款之日起
        至借款到期日止，按原告通知利率支付，到期不履行時
        ，除依照到期日當日原告銀行所定該幣別一般外匯授信
        利率與新臺幣基本放款利率加年率2.5％之較高利率支
        付遲延利息外，逾期6個月以內，按遲延利息10％，逾
        期超過6個月部分，按遲延利息20％加付違約金。被告
        戊○○、乙○○、丙○○於83年6月8日簽署保證書向原
        告保證被告民大有限公司於現在（包括過去所負現在尚
        未清償）及將來，對原告所負之借款、票據、保證、損
        害賠償等及其他一切債務以本金新臺幣3000萬元為限額
        ，願與被告民大公司連帶負全部償付之責任。
  （二）被告民大公司於85年1月25日出具開發信用狀申請書，
        委託原告開發遠期信用狀，原告於85年3月21日墊付馬
        克13萬4400元，到期日為85年12月17日，復於85年7月
        19日出具開發信用狀申請書，委託原告開發遠期信用狀
        ，原告於85年7月30日墊付馬克5萬6424元，到期日為86
        年1月27日，又於85年4月23日出具開發信用狀申請書，
        委託原告開發遠期信用狀，原告於85年4月25日墊付馬
        克10萬1000元，到期日為85年10月22日。
  （三）被告就上開欠款已清償新臺幣489萬5886元（馬克13萬4
        400元、5萬6424元之本金已清償），爰依進口遠期信用
        狀契約及連帶保證之法律關係提起本件訴訟等語。並聲
        明：如主文第1項所示。
二、被告則以：對原告主張借款及連帶保證之事實不爭執，但原
    告曾經同意分期清償，且不收利息及違約金，故被告分期償
    還了9年，已經清償全部本金，原告再提起本件訴訟請求並
    無理由等語置辯。並聲明：原告之訴駁回。
三、兩造不爭執之事項：
  （一）被告戊○○、乙○○、丙○○於83年6月8日簽署保證書
        向原告保證被告民大有限公司於現在（包括過去所負現
        在尚未清償）及將來，對原告所負之借款、票據、保證
        、損害賠償等及其他一切債務以本金新臺幣3000萬元為
        限額，願與被告民大有限公司連帶負全部償付之責任。
  （二）被告民大公司於85年4月23日簽具進口遠期信用狀契約
        ，約定委請原告開發進口遠期信用狀額度為美金20萬元
        ，以信用狀項下之匯票票款扣除其自備結匯款後之差額
        ，為其原告借款之本金，契約期間自85年4月23日至86
        年4月23日，匯票或借款期限自發票日或原告國外代理
        銀行付款之日起算，最長不得超過180天，利息計算方
        式自原告或原告國外代理銀行付款之日起至借款到期日
        止，按原告通知利率支付，到期不履行時，除依照到期
        日當日原告銀行所定該幣別一般外匯授信利率與新臺幣
        基本放款利率加年率2.5％之較高利率支付遲延利息外
        ，逾期6個月以內者，按遲延利息10％，逾期超過6個月
        部分，按遲延利息20％加付違約金。
  （三）被告民大有限公司於85年1月25日出具開發信用狀申請
        書，委託原告開發遠期信用狀，原告於85年3月21日墊
        付馬克13萬4400元，到期日為85年12月17日。
  （四）被告民大有限公司於85年7月19日出具開發信用狀申請
        書，委託原告開發遠期信用狀，原告於85年7月30日墊
        付馬克5萬6424元，到期日為86年1月27日。
  （五）被告民大公司於85年4月23日出具開發信用狀申請書，
        委託原告開發遠期信用狀，原告於85年4月25日墊付馬
        克10萬1000元，到期日為85年10月22日。
  （六）被告就上開借款已清償新臺幣489萬5886元，其中馬克
        13 萬4400元、5萬6424元之本金被告業已清償，本件係
        請求借款馬克10萬1000元之本金及利息、違約金。
四、本件之爭點為：
  （一）原告是否同意免除被告本件借款之利息及違約金？
  （二）如否，被告已清償之金額應如何抵充本件借款？
五、得心證之理由：
  （一）原告是否同意免除被告本件借款之利息及違約金？
      1.觀諸被告民大有限公司、戊○○、乙○○、丙○○於91
        年2月2日、92年2月24日共同出具之還款計劃書內容記
        載：「本公司向貴行所負債務遠期信用狀3筆，馬克278
        38 4元及利息、違約金，本公司依約自86年元月27日起
        按月攤還，唯因目前財務週轉困難，經濟不景氣，短期
        內無法全數還清，敬請貴行同意自本月27日起，每月攤
        還新臺幣參萬元，本公司在攤還期間若有其他處分財務
        收入，自當乙次還清欠貴行所有貸款，絕無異議」等語
        （見本院卷第139、140頁），又渠等復於92年8月5日、
        93年9月15日共同出具還款計劃書，內容記載：「本公
        司向貴行所負債務遠期信用狀馬克278384元，本公司依
        約自86年元月27日起按月攤還，唯因目前經濟不景氣，
        財務週轉困難，公司又全無營業收入情況下，皆由負責
        人戊○○籌錢繳交分期攤還款，因此敬請貴行同意自本
        月27日起，每月攤還新臺幣貳萬元，以期能順利還清欠
        款」等語（見本院卷第141、142頁），其上並有原告安
        和分行經理、副理及經辦之批示，參以被告民大公司於
        91 年2月起至92年3月止，除91年7月、92年2月未還款
        及91 年12月還款6萬元外，其餘月份均確實按月償還3
        萬元，又於92年7月起至94年12月止，除92年10月、93
        年5月、94年3月、7月、9月未還款及92年12月還款5萬
        元外，其餘月份均確實按月償還2萬元，此有還款明細
        表在卷可稽（見本院卷第54至56頁），堪認兩造就本件
        借款確已達成分期、延緩清償之協議。
      2.被告雖抗辯：原告催收人員柯崑仁曾經同意不收取利息
        、違約金云云，惟查，據證人柯崑仁（現為原告瑞芳分
        行副理）到庭證稱：85、86年間我在安和分行擔任催收
        ，曾經向被告催收，分行對於利息、違約金的減免沒有
        權限，我們要有條件，才可以減免，必須是本金1次清
        償，我再向總行申請減免利息、違約金，我沒有印象當
        初是否有叫被告盡力分期攤還，還完本金後，就會幫他
        申請減免利息、違約金，但因為被告沒有一次還完本金
        ，所以沒有幫被告申請減免利息、違約金，被告每年都
        有寫償還計劃書，並按照償還計劃書分期攤還，其中有
        違約，銀行有同意按照償還計劃，償還計劃書是給被告
        拖長償還時間，上面的欠款總額是截至催收為止的本金
        、利息、違約金等語（見本院卷第128頁背面、第129頁
        ），可徵原告僅同意被告依還款計劃書之內容分期、延
        緩清償債務，難認有免除利息、違約金之意，參以上開
        還款計劃書明確記載欠款數額包括「馬克278384元及利
        息、違約金」，非僅本金而已，且被告欠款數額甚鉅，
        而原告係以貸放款為主要業務，果若原告同意免除利息
        、違約金，如此變更合約之重要事項及嚴重影響銀行收
        益之行為，理應簽立正式之書面契約以徵明信，要無任
        由被告單方提出之理，是被告抗辯尚難憑採。
  （二）如否，被告已清償之金額應如何抵充本件借款？
      1.按清償人所提出之給付，應先抵充費用，次充利息，次
        充原本，民法第323條前段定有明文。又依兩造簽訂之
        約定書第7條約定：「立約人對貴行負擔數宗債務時，
        如清償人所提出之給付不足清償全部債務者，由貴行指
        定應抵充之債務。前項債務性質相異者，清償人所提出
        之給付，得由貴行決定其抵充之方法及順序」，是原告
        主張被告已清償之金額先抵充本件借款之利息、違約金
        ，再抵充本金，尚無不合。
      2.原告主張被告民大公司就本件借款已清償新臺幣489萬
        5886 元（馬克13萬4 400元、5萬6424元之本金已清償
        ），經抵充利息、違約金、本金後，尚欠馬克10萬1000
        元（換算為歐元5萬1640.48元），及自87年8月16 日起
        至清償日止，按年息10.025％計算之利息，另按上開利
        率20％計算之違約金等情，業據提出進口遠期信用狀借
        款契約、約定書、開發信用狀申請書、進口單據到達聲
        明書、遠期信用狀授信紀錄卡、基本放款利率表、債權
        計算書及還款明細表等件為證（見本院卷第5、7至17、
        53至59頁），堪信屬實。又以特種通用貨幣之給付為債
        之標的者，如其貨幣至給付期失通用效力時，應給以他
        種通用貨幣，民法第201條定有明文，本件原告墊款之
        金額係以馬克為給付，惟目前馬克已為歐元此通用貨幣
        所取代，此為顯著之事實，是原告請求依歐元對換馬克
        之固定匯率1：1.995583換算而請求被告支付歐元，與
        前揭規定，並無不合，應予准許。
      3.被告抗辯本件借款尚欠數額為新臺幣53萬7911元等語，
        固據提出原告呆帳登記簿乙份為憑（見本院卷第133 頁
        ），其上「餘額」欄記載「537911元」，惟依證人即原
        告內湖分行經理王淑瓊到庭證稱：上開呆帳登記簿是我
        們經辦製作的，我只是在上面核印，這是我們的內帳，
        內帳利息的部分是依照與約定利率計算，利息只有算到
        轉催收那一天，把本金、利息一起轉催收，債務人定期
        還款，我們再把還款的金額扣掉，上面的餘額就是內帳
        尚欠的金額，借款人如按期把餘額繳清，我們還是會分
        段計算利息，我們會讓借款人看內帳，讓他知道總共還
        了多少錢，餘額並非是欠款總額，借款人如依照償還計
        劃書按期還款，只會計算利息，不會計算違約金等語（
        見本院卷第148頁背面），可知原告呆帳登記簿上所載
        之呆帳金額係計算截至本件借款轉催收時止之本金、利
        息，惟被告依還款計劃書按期攤還期間，仍計算利息，
        其上餘額之記載，僅在於顯示本件借款截至轉催收時止
        ，已確定之呆帳金額（即本金、利息總額）扣除收回之
        金額後尚欠之餘額，並未顯示被告依還款計劃書攤還借
        款期間所生之利息，參以被告提出之還款計劃書上明確
        記載當時借款數額為「馬克278384元及利息、違約金」
        ，亦與上開呆帳登記簿上所載之呆帳金額不符，且該呆
        帳登記簿僅係供原告內部作帳之用，並非原告提供予被
        告之餘額證明，是被告抗辯其上所載之餘額係實際尚欠
        之餘額云云，不足採信。
      4.按消費借貸之借用人應於約定期限內，返還與借用物種
        類、品質、數量相同之物；遲延之債務，以支付金錢為
        標的者，債權人得請求依法定利率計算之遲延利息，但
        約定利率較高者，仍從其約定利率；當事人得約定債務
        人於債務不履行時，應支付違約金，民法第478條前段
        、第233條第1項及第250條第1項分別定有明文。又所謂
        連帶保證，係指保證人與主債務人就債務之履行，對於
        債權人各負全部給付之責任者而言，是連帶保證債務之
        債權人得同時或先後向保證人為全部給付之請求（最高
        法院45年臺上字第1426號判例、77年臺上字第1772號判
        決參照）。經查，本件被告民大公司尚欠借款馬克10萬
        1000 元（換算為歐元5萬1640.48元），及自87年8月16
        日起至清償日止，按年息10.025％計算之利息，另按上
        開利率20％計算之違約金，已如前述，而被告戊○○、
        乙○○、丙○○既為連帶保證人，自應負連帶清償之責
        。從而，原告依進口遠期信用狀契約及連帶保證之法律
        關係請求被告連帶給付歐元5萬1640.48元，及自87年8
        月16日起至清償日止，按年息10.025％計算之利息，另
        按上開利率20％計算之違約金，為有理由，應予准許。
六、綜上所述，原告依進口遠期信用狀契約及連帶保證之法律關
    係，請求被告連帶給付歐元5萬1640.48元，及自87年8月16
    日起至清償日止，按年息10.025％計算之利息，並自87年8
    月16日起至清償日止，按上開利率20％計算之違約金，並得
    按清償時原告牌告歐元即期賣出匯率折算新臺幣給付之，為
    有理由，應予准許。
七、本件判決之結果已臻明確，兩造其餘攻擊防禦方法及舉證，
    經審酌後核與判決結果不生影響，爰不一一論述，附此敘明
    。
八、據上論結，本件原告之訴為有理由，依民事訴訟法第85條第
    2項，判決如主文。
中    華    民    國    98    年    7     月    31    日
                  民事第二庭    法  官  鍾素鳳
以上正本係照原本作成。
如對本判決上訴，須於判決送達後20日內向本院提出上訴狀。
中    華    民    國    98    年    7     月    31    日
                                書記官  林玗倩


司法院資訊處製作；財團法人民間司法改革基金會備份。
